臺灣臺中地方法院刑事判決　　　　　　　95年度訴字第2624號
公　訴　人　臺灣臺中地方法院檢察署檢察官
被　　　告　丙○○
　　　　　　　　　　之1
選任辯護人　陳聰能律師
上列被告因違反藥事法案件，經檢察官提起公訴（九十四年度偵
字第一七四二三號），本院判決如下：
    主    文
丙○○共同明知為偽藥而販賣，處有期徒刑陸月，減為有期徒刑
月。
    犯罪事實
一、丙○○係址設臺中市○○區○○路十四號八樓之八「海孚藥
    品食品有限公司」（下稱海孚公司）之總經理特別助理，平
    日亦負責處理該公司產品之販售事宜，且為該公司負責人丁○○（所涉違反藥事法案件，經臺灣高等法院臺中分院判決
    有罪，現已上訴繫屬於最高法院中）之親生女兒。丙○○明
    知海孚公司所生產製造之「AROUSE安補舒膠囊」，其內含有
    未經中央衛生主管機關行政院衛生署核准而擅自生產製造之
    「Sildenafil」（威而剛）成分，屬藥事法第二十條第一款
    所稱之偽藥，竟與丁○○共同基於販賣偽藥之犯意聯絡，自
    民國九十二年七、八月間某日起至九十三年六月間止，在上
    址海孚公司內，由丙○○以每盒新臺幣（下同）三百五十元
    之價格，多次將丁○○所指示製造且含有「Sildenafil 」
    偽藥成分之「AROUSE安補舒膠囊」共約一百餘盒，販售予不
    知情之乙○○（另經檢察官為不起訴處分確定）牟利。嗣因
    乙○○將部分「AROUSE安補舒膠囊」轉售予不知情之友人詹
    松伯，再由詹松伯委請臺中市○○區○○路二段七八八號林
    照雄開設之「濟安堂藥局」寄賣上開膠囊，而於九十四年五
    月六日遭臺中市衛生局派員前往上址「濟安堂藥局」檢查並
    取走「AROUSE安補舒膠囊」二盒進行抽驗，結果發現內含「
    Sildenafil」偽藥成分，始悉上情。
二、案經法務部調查局北部地區機動工作組報請臺灣臺中地方法
    院檢察署檢察官偵查起訴。
    理    由
一、訊據被告丙○○對於上開時、地販售「AROUSE安補舒膠囊」
    予乙○○等情固坦承不諱，惟矢口否認有何販賣偽藥犯行，
    辯稱：伊僅係海孚公司職員，並不清楚所銷售藥品含有其他
    西藥成分，而伊與丁○○為父女關係，但伊係依丁○○之交
    代辦事，對於丁○○並未主動告知之事並不知悉，且伊膽子
    很小，如果事先知道所販售之藥品含有偽藥成分，伊就不會
    貿然售予他人，至於丁○○先前因違反藥事法案件遭到起訴
    一事，伊係直到該案繫屬於臺灣高等法院臺中分院且聲請傳
    喚外國人來臺作證時，伊才清楚事件始末云云。被告之選任
    辯護人則辯稱：被告販賣予乙○○之「AROUSE安補舒膠囊」
    ，經檢驗後係含有「Sildenafil」成分，此與丁○○先前所
    犯違反藥事法案件中，發現扣案之「AROUSE」安補舒一公斤
    裝粉狀物一袋含有「Yohimbine」（育亨賓）成分，二者並
    不相同，不足以認定被告明知為偽藥而販售他人，又被告雖
    擔任海孚公司總經理特別助理，然其所負責之業務並不包含
    「AROUSE安補舒膠囊」之調劑，且該膠囊既經行政院衛生署
    審查結果核准得為食品管理，則未經檢驗，被告實無從外表
    可知摻有「Sildenafil」成分等語。
二、經查：
（一）本件臺中市衛生局於九十四年五月六日前往「濟安堂藥局
      」抽驗之「AROUSE安補舒膠囊」，經送請行政院衛生署藥
      物食品檢驗局檢驗結果，判定檢出「Sildenafil」西藥成
      分，有行政院衛生署藥物食品檢驗局九十四年六月十四日
      藥檢參字第０九四九四一五一二０號檢驗成績書一份附卷
      可稽。又按製造、輸入藥品，應將其成分、規格、性能、
      製法之要旨，檢驗規格與方法及有關資料或證件，連同原
      文和中文標籤、原文和中文仿單及樣品，並繳納費用，申
      請中央衛生主管機關查驗登記，經核准發給藥品許可證後
      ，始得製造或輸入，藥事法第三十九條第一項規定至明。
      而依卷附行政院衛生署九十六年六月十三日衛署藥字第０
      九六００二００一一號函所示，目前該署尚未核准生產「
      Sildenafil」成分之藥品製造許可證，足見上開含有「
      Sildenafil」成分之「AROUSE安補舒膠囊」係未經核准擅
      自製造，即屬藥事法第二十條第一款所稱之偽藥，合先敘
      明。
（二）而「濟安堂藥局」所販售之上開「AROUSE安補舒膠囊」，
      係由被告代表海孚公司販售予乙○○後，經乙○○轉賣給
      詹松伯，再由詹松伯交予林照雄放置於其所經營之「濟安
      堂藥局」寄賣等情，業據證人乙○○、詹松伯、林照雄於
      法務部調查局北部地區機動組調查員詢問時證述明確，並
      有「AROUSE安補舒膠囊」外包裝盒影本一份、海孚公司應
      收帳款明細表一張在卷為憑。是以證人丁○○雖於本院審
      理時證稱：安補舒膠囊在國內並非僅有海孚公司在販售，
      所以查扣到之安補舒膠囊不一定係海孚公司所生產云云，
      自屬無據，不足為採。又被告所販售之「AROUSE安補舒膠
      囊」內確實含有「Sildenafil」（威而剛）成分，而與海
      孚公司負責人丁○○先前所犯違反藥事法案件中，抽驗該
      公司庫存之「AROUSE」粉末其中含有禁藥「Yohimbine」
      （育亨賓）成分有別，然前揭粉末尚未製成膠囊，且因臺
      中市衛生局派員抽驗而留存於檢驗機關，則海孚公司其後
      如有繼續生產「AROUSE安補舒膠囊」之需求，客觀上亦無
      從再以該批粉末作為製造之原料，顯見被告販售予乙○○
      之上開膠囊應係前案遭查獲後另行生產製造，致其所含偽
      藥成分與先前查扣之「AROUSE」粉末不盡相同。此觀被告
      於九十四年九月二十一日接受法務部調查局北部地區機動
      組調查員詢問時，供稱：「這個『安補舒』跟我父親因販
      售遭起訴的『安補舒』成分是不一樣的……。」等語，及
      證人丁○○於本院審理時證稱：「被查扣以後，剩下的十
      幾公斤原料我退回加拿大，加拿大那邊有補寄新的原料給
      我，新的裡面沒有含育亨賓，所以我們就把加拿大寄給我
      們的原料做完，以後就沒有再訂購原料。」等語，均足為
      證。從而，上開關於「Sildenafil」及「Yohimbine」成
      分並非相同乙節，仍不足以否定海孚公司確實在所生產之
      「AROUSE安補舒膠囊」內添加「Sildenafil」偽藥成分，
      且由被告販賣偽藥予他人之事實。
（三）又海孚公司早於九十二年二月十一日，經臺中市衛生局派
      員前往上址海孚公司進行抽驗，經行政院衛生署藥物食品
      檢驗局於九十二年三月七日檢驗結果，發現該公司庫存之
      「AROUSE」粉末其中含有禁藥「Yohimbine」（育亨賓）
      成分，臺中市政府因認海孚公司負責人丁○○涉嫌違反藥
      事法，而於九十二年三月十三日函送臺灣臺中地方法院檢
      察署偵辦，此有臺中市政府九十二年三月十三日府授衛藥
      字第０九二００三三三三０號函、臺中市衛生局藥物檢查
      現場紀錄表、行政院衛生署藥物食品檢驗局九十二年三月
      七日藥檢壹字第０九二九二０二八三九號檢驗成績書各一
      份存卷足參。被告身為海孚公司總經理特別助理，並非單
      純從事勞力性或事務性之低階職員，就其從事職務內容而
      言，對於海孚公司負責人丁○○涉及上開違反藥事法案件
      當無可能毫無所悉；尤其被告更為丁○○之親生女兒，眼
      見父親丁○○因刑事官司纏身而須出庭應訊或準備資料答
      辯之過程，亦無充耳不聞之理。則被告至遲應於九十二年
      二、三月間丁○○遭到臺中市衛生局查獲違反藥事法案件
      後，即已知悉海孚公司庫存之「AROUSE」粉末中含有禁藥
      「Yohimbine」（育亨賓）成分之事實，而非直到該案繫
      屬於臺灣高等法院臺中分院始由丁○○告知事件始末。被
      告雖辯稱：伊與丁○○固然為父女關係，但伊係依丁○○
      之交代辦事，對於丁○○並未主動告知之事並不知悉云云
      ，然證人丁○○於本院審理時業已證稱：「（問：被告當
      時知否衛生局到公司抽樣品的事情？）……大約九十二年
      三月報告出來以後，我就跟被告講，並且交代被告轉知秘
      書寫信給國外公司說那批原料含有育亨賓成分。」等語，
      且被告與丁○○間不論就私人親誼或職務內容上，均存在
      緊密之連結關係，已如前述，究非平日並無任何生活上或
      工作上聯繫且情感疏離、形同陌路之冷淡父女關係所可比
      擬。而海孚公司產品中含有禁藥成分一事，已嚴重影響該
      公司之商譽及未來發展，其重要性至關重大，即令一般海
      孚公司低階員工均難免經由輾轉打聽而略知一二，況乎身
      居該公司總經理特別助理之被告？是其前揭所辯：不清楚
      丁○○違反藥事法案件遭到查獲及起訴云云，自與常情有
      違，顯係畏罪卸責之詞，不足採信。
（四）再者，海孚公司遭查獲使用上開禁藥後，既已繼續生產製
      造「AROUSE安補舒膠囊」行銷市面，按理對於該藥品原料
      成分中是否含有禁藥或偽藥之情形，自應特別留意，而無
      可能率然將進口粉末原料製成膠囊即直接銷售。換言之，
      海孚公司用以生產「AROUSE安補舒膠囊」之粉末，已遭化
      驗出含有含有禁藥「Yohimbine」（育亨賓）成分，此時
      負責人丁○○如欲再以相同方式製造同一產品對外販售，
      即應確保該膠囊內並無任何禁藥或偽藥之西藥成分，以免
      重蹈覆轍而再受刑事訴追。惟本件抽驗之「AROUSE安補舒
      膠囊」竟含有「Sildenafil」（威而剛）偽藥成分，顯見
      丁○○係以此種偽藥取代先前遭查獲之禁藥「Yohimbine
      」（育亨賓）成分，以達該膠囊相同之壯陽效果。而被告
      乃銷售「AROUSE安補舒膠囊」予乙○○之人，對於該產品
      之實際成分為何理當知之甚詳，尤其在其經歷丁○○先前
      涉犯之違反藥事法案件遭到查獲後，就該膠囊是否內含禁
      藥或偽藥成分自無可能漠不關心，參以被告與丁○○間於
      公於私之緊密關聯，被告自無從再就本件查獲之「AROUSE
      安補舒膠囊」含有「Sildenafil」（威而剛）偽藥成分諉
      稱不知。準此以言，被告及選任辯護人所辯：被告僅負責
      銷售工作，欠缺偽藥之認知云云，難認屬實，顯無足取。
    綜上所陳，被告及選任辯護人前揭所辯各節，均有未洽，不
    足為採。本案事證已臻明確，被告犯行至堪認定。
三、本件被告販賣偽藥犯行之終了時間為九十三年六月間，已無
    適用九十三年四月二十三日修正施行前藥事法相關規定之餘
    地；另被告行為後，藥事法第八十三條於九十五年五月三十
    日另經修正公布，並自九十五年七月一日起施行，然該次修
    正就被告所犯同條第一項販賣偽藥罪之構成要件及法定刑度
    均無任何更動，自無比較修正前、後何者較有利於被告之問
    題，難認被告所應適用之刑罰法律發生變更，而無刑法第二
    條之適用，應依一般法律適用原則，依裁判時法即九十五年
    七月一日修正施行之藥事法規定論處（最高法院九十五年第
    二十一次刑事庭會議決議）。
四、查被告行為後，九十四年二月二日修正公布之刑法已自九十
    五年七月一日起施行，其中與本件有關部分之第二條、第二
    十八條、第三十三條第五款均已修正。按「行為後法律有變
    更者，適用行為時之法律，但行為後之法律有利於行為人者
    ，適用最有利於行為人之法律」，修正後刑法第二條第一項
    定有明文。此條規定係規範行為後法律變更所生新舊法律比
    較適用之準據法，本身尚無新舊法比較之問題，於新法施行
    後，應一律適用新法第二條第一項之規定，為「從舊從輕」
    之比較。另刑法第二十八條關於共同正犯之規定雖有文字更
    動，然於本案具體適用結果，前揭條文之變更並無有利、不
    利被告之情形，自應逕依裁判時法即修正後刑法第二十八條
    之規定論處（最高法院九十五年十一月七日九十五年第二十
    一次刑事庭會議決議參照）。而被告犯藥事法第八十三條第
    一項之販賣偽藥罪（詳如後述），法定刑中有科處罰金之規
    定。修正前刑法第三十三條第五款規定罰金為一元以上，修
    正後刑法第三十三條第五款則將罰金規定係新臺幣一千元以
    上，以百元計算之。經比較新舊法之結果，以舊法較有利於
    被告，依刑法第二條第一項前段之規定，應適用修正前刑法
    之相關規定予以處斷。
五、核被告丙○○明知海孚公司所生產製造之「AROUSE安補舒膠
    囊」內含有「Sildenafil」偽藥成分，仍對外販售，所為係
    犯藥事法第八十三條第一項之販賣偽藥罪。公訴意旨認被告
    應依同條項之明知偽藥而調劑罪論處，固非無據；惟藥事法
    所稱之「調劑」行為，應指依法執業之藥師及藥劑生自受理
    處方箋到病患取得藥品間，所為之處方確認、處方登錄、用
    藥適當性評估、藥品調配或調製、再次核對、確認取藥者交
    付藥品、用藥指導等相關行為，此觀藥事法第五十條及藥品
    優良調劑作業準則第三條之規定即明，復經行政院衛生署於
    九十六年六月十三日以衛署藥字第０九六００二００一一號
    函覆本院在卷可憑。則被告既非接受合格醫師處方箋後，再
    依處方內容調配藥品，自不該當於藥事法第八十三條第一項
    所稱之「調劑」行為。公訴意旨所認前揭罪名，恐有誤會，
    自非允洽；惟被告既係明知為偽藥而販賣，仍應論以同條項
    之販賣偽藥罪，且因所適用法條與公訴意旨援引之條項並無
    不同，尚無依刑事訴訟法第三百條予以變更起訴法條之必要
    。又被告雖係海孚公司總經理特別助理，惟其僅有涉及本件
    關於販售「AROUSE安補舒膠囊」予乙○○之事實，尚無證據
    證明被告亦有參與該膠囊生產製造業務之決策與執行，就丁○○製造偽藥部分自無從逕認被告亦屬共犯。然被告既係將
    海孚公司負責人丁○○生產製造且含有偽藥成分之膠囊對外
    銷售，而丁○○亦以銷售偽藥之目的從事生產（丁○○所涉
    製造偽藥及販賣偽藥二罪，依最高法院八十二年度台上字第
    二八二八號刑事判決意旨，應成立修法前刑法五十五條之牽
    連犯），則被告就販賣偽藥部分與丁○○自仍具有犯意聯絡
    及行為分擔，均為共同正犯。而被告在海孚公司內從事產品
    銷售工作，就販賣該公司所生產之「AROUSE安補舒膠囊」予
    他人之行為，基於營業需求而具有客觀上反覆實施之特性，
    且立法者所欲處罰之販賣行為，本質上即有重複進行販入、
    賣出之高度可能，概念上亦難認僅侷限於銷售單批物品，而
    應綜合行為人及外在環境之主、客觀要素，決定是否構成學
    理上之「集合犯」而論以包括一罪。被告上開販賣行為既屬
    其從事銷售業務之必然，尚難將其各別販賣行為均獨立論罪
    而併予處罰，否則即有刑罰過度評價之虞，此與實務上針對
    販賣毒品者認為不具社會觀念上之反覆性，而否定其成立集
    合犯之情形尚有不同，自不能相提並論。是以被告多次販賣
    偽藥行為，應認具有本質上及業務上之反覆實施性，屬集合
    犯，僅受包括一罪之法律評價。至於公訴意旨載稱：被告亦
    有參與販售內含偽藥成分之「AROUSE安補舒膠囊」予甲○○
    等情，惟證人甲○○於本院審理時證稱：伊係在夜市中看到
    一名男子前來兜售該種膠囊，且出示中文說明書，伊才出資
    購入，並不認識被告及丁○○等語，自無從證明被告即為販
    售上開偽藥予甲○○之人，就此部分之犯罪事實尚無積極證
    據足資參佐。惟因該部分縱使成立犯罪，與前揭業經論罪部
    分僅屬集合犯之包括一罪，為實質上一罪關係，爰不另諭知
    無罪。爰審酌被告無視於偽藥流入市面後，對社會大眾之身
    體健康可能造成嚴重威脅，僅圖一己攫取經濟利益之考量而
    涉犯本罪，其犯罪動機及手段均值非難；且被告於偵審期間
    仍矢口否認犯行，犯後態度亦有可議；再參以被告銷售偽藥
    之數量多寡、期間長短、智識程度等一切情狀，量處如主文
    所示之刑，以示懲儆。又被告上開犯罪時間在九十六年四月
    二十四日之前，且無中華民國九十六年罪犯減刑條例第三條
    第一項各款所列舉不予減刑之情形，已合於同條例所定之減
    刑要件，爰依同條例第二條第一項第三款之規定，減其刑期
    二分之一。
六、查藥事法第七十九條第一項規定：「查獲之偽藥或禁藥，沒
    入銷燬之」，上開沒入銷燬之規定，係列於藥事法第八章「
    稽查及取締」內，而非列於第九章之「罰則」，其性質應屬
    行政秩序罰，屬行政機關依行政程序科罰之權限，法院自不
    得越權於判決內諭知沒入銷燬（最高法院九十二年度台上字
    第二七一八號刑事判決參照）。本件被告販售予乙○○之「
    AROUSE安補舒膠囊」雖屬偽藥，但非違禁物（最高法院八十
    五年度台上字第四五四五號刑事判決參照），且已移轉所有
    權予他人而不復為被告所有，又非可由司法機關逕依藥事法
    第七十九條第一項諭知沒入銷燬，已如前述，本院自無從就
    此偽藥另為沒收之宣告，附此敘明。
據上論斷，應依刑事訴訟法第二百九十九條第一項前段，藥事法
第八十三條第一項，刑法第十一條前段、第二條第一項前段、第
二十八條、修正前刑法第三十三條第五款，中華民國九十六年罪
犯減刑條例第二條第一項第三款、第七條，判決如主文。
本案經檢察官郭明嵐到庭執行職務。
中　　華　　民　　國　　96　　年　　7 　　月　　23　　日
                  刑事第七庭    審判長法  官  陳如玲
                                      法  官  張清洲
                                      法  官  高文崇
上正本證明與原本無異。
如不服本判決，應於送達後十日內向本院提出上訴狀（須附繕
本），上訴於台灣高等法院台中分院。
                                      書記官  林淑慧
中　　華　　民　　國　　96　　年　　7 　　月　　23　　日
附錄論罪科刑法條：
藥事法第八十三條第一項：
明知為偽藥或禁藥，而販賣、供應、調劑、運送、寄藏、牙保、
轉讓或意圖販賣而陳列者，處七年以下有期徒刑，得併科新臺幣
五百萬元以下罰金。
